【裁判字號】    92,上易,472
【裁判日期】    920909
【裁判案由】    侵占
【裁判全文】
臺灣高等法院高雄分院刑事判決          九十二年度上易字第四七二號
    上  訴  人
    即  自訴人  甲○○
    自訴代理人  郭家駿律師
    被      告  乙○○
    選任辯護人  葉武侯律師
右上訴人因自訴被告侵占案件，不服臺灣屏東地方法院九十一年度自字第六三號中華
民國九十二年三月六日第一審判決，提起上訴，本院判決如左：
      主      文
原判決撤銷。
乙○○免訴。
      理      由
一、本件自訴意旨略以：自訴人甲○○於民國（下同）五十八年間，在自訴人所有坐
    落屏東市○○段一四０之三四號土地上，興建一樓平房二間（門牌：屏東市湖西
    里仁後巷三十六號）、被告乙○○（自訴人之妻弟）原與其父母（即自訴人岳父
    母）居住在屏東市橋南里清明巷九號房屋，惟因被告於五十六年間，即在外負債
    累累，把上開房屋變賣還債，但一直未交屋與買受人，自訴人前開房屋興建當時
    ，因買受人催促被告父母搬遷，自訴人之妻曾桂花乃與自訴人商議，在上開平房
    興建完成後，將其中一間借給自訴人岳父母居住，自訴人為盡孝道，欣然同意，
    惟被告卻隨同自訴人岳父母搬來同住，自訴人原不以為意，嗣自訴人岳父母相繼
    於六十年及七十年間死亡，被告仍繼續居住該處，自訴人乃請求被告搬遷，原先
    被告均口頭答應，卻藉故拖延，迨至九十一年六月間，自訴人再次催促被告搬遷
    ，惟被告不僅拒絕搬遷，且對自訴人惡言相同，自訴人聲請屏東市調解委員會調
    解，亦無結果，乃於同年十一月七日以存證信函催請被告搬離，詎被告卻於九十
    一年十一月八日以屏東市○○路郵局第二八二號存證信函表示其在五十七年間向
    自訴人購買四十五坪土地，每坪新台幣（下同）六百元，該房屋係被告自購材料
    請工人所建造云云，顯然已變更原來持有之意思為不法所有之意思；因認被告自
    九十一年十一月八日起成立侵占罪等情。
二、經查：
  (一)訊據被告否認有侵占前開土地及房屋之犯行，辯稱：我是在五十七年間，以一坪
    六百元價格，向甲○○買土地，五十八間，與自訴人共同出資請吳仙景、吳靜雄
    父子建造房屋二間，每人一間，我一直催促自訴人將土地過戶給我，惟自訴人一
    再推拖，房屋及土地都是我的，沒有侵占等語。辯護意旨另指稱：自訴意旨指訴
    被告所犯侵占罪（刑法第三百三十五條第一項），其最高法定本刑為五年以下有
    期徒刑，依刑法第八十條第一項第二款之規定，其追訴權因十年間不行使而消滅
    。又自訴人之妻曾桂花係被告之姊，即被告與自訴人係二親等旁系姻親，依刑法
    第三百三十八條準用刑法第三百二十四條第二項之規定，須告訴乃論，再依刑事
    訴訟法第二百三十七條第一項之規定，告訴乃論之罪，其告訴應自得為告訴之人
    知悉犯人之時起六個月內為之。被告自五十八年間即在屏東市湖西里仁後巷三十
    六號居住，自訴人亦以狀陳，自訴人之岳父母即被告之父曾水影（七十年四月十
    日死亡），被告之母曾陳虳（六十年八月二十三日死亡）死亡後，即開始要求被
    告搬遷，為被告拖延云云。縱認自訴人所指被告自五十八年間起即未經其同意而
    進住，或六十年、七十年間為被告占住不遷，經催討不還為事實，則自訴人遲至
    九十一年十一月十九日始提起自訴，顯已逾合法告訴期間而不得再行自訴，或已
    超過追訴權時效，自不得再提起自訴或追訴處罰。至自訴人指被告於九十一年十
    月八日以存證信函表示其為上開房屋及土地之所有人，即「已變易其原來之持有
    意思而為不法所有之意思」，並非事實，被告之函覆自訴人之目的，係一如往昔
    主張其係向自訴人購買土地建屋居住，並非無權占有之事實等語。
  (二)按告訴乃論之罪，其告訴應自得為告訴之人知悉犯人之時起，於六個月內為之，
    刑事訴訟法第二百三十七條第一項定有明文。又依刑事訴訟法第三百二十二條「
    告訴或請求乃論之罪，已不得為告訴或請求者，不得再行自訴」之規定，則自訴
    人之自訴期間，自亦以自訴人知悉犯人之時起，於六個月內為之為限。本件被告
    係自訴人之妻弟，為被告與自訴人所陳明，是被告與自訴人間，係屬二親等之旁
    系姻親。自訴人指訴被告犯侵占罪，依刑法第三百三十八條準用同法第三百二十
    四條第二項之規定，須告訴乃論，是自訴人之自訴期間，自以自訴人知悉被告有
    侵占之犯意時起算，於六個月內為之為限。依自訴意旨所稱，被告於五十八年間
    ，未經其同意，而進住上開房屋或六十、七十年間，自訴人之岳父即被告之父母
    死亡後，經催討拒不搬遷等情，尚不能認定自訴人於斯時即知悉有侵占之犯意（
    被告從未承認侵占），故應自被告於九十一年十月八日以存證信函向自訴人表示
 上開土地及房屋均為其所有時起，自訴人始知悉被告有侵占之犯意，自訴期間自
    應於此時起算。自訴人於九十一年十月八日知悉被告侵占其土地及房屋，而於九
    十一年十一月二十日提起自訴（此有台灣屏東地方法院之收狀戳章日期可憑），
    尚未逾六個月，是其自訴符合規定，先予明。
  (三)自訴意旨指訴被告犯刑法第三百三十五條第一項之侵占罪，其最高法定本刑為五
    年以下有期徒刑，依刑法第八十條第一項第二款規定，其追訴權因十年間不行使
    而消滅。被告係於五十八年間，即搬入上開屏東縣屏東市湖西里仁後巷三十六號
    房屋居住，為被告及自訴人所不爭執，而被告自始即以自己購買土地建造房屋之
    意思居住，並非以借住之意思而持有該土地及房屋，故被告之侵占罪追訴權時效
    ，應自五十八間開始起算。自訴意旨指稱被告於九十一年十一月八日以存證信函
    表示土地及房屋均為其所有時起，始變易原來持有之意思為不法所有之意思云云
    。惟被告以存證信函告知自訴人表示土地及房屋均為其所有，係將其居住土地及
    房屋之本意表達，尚難認定被告於九十一年十一月八日起始有侵占犯意。自訴人
    指訴被告犯侵占罪之追訴權時效，自五十八年間起算，迄自訴人於九十一年十一
    月二十日提起自訴時，已逾十年不行使而消滅，依刑事訴訟法第三百零二條第二
    款規定，應諭知免訴之判決。
三、原審諭知被告無罪之判決，尚有未洽。自訴人上訴意旨以被告應成立侵占罪，指
    摘原判決不當，雖無理由，但原判決既有可議，自應將之撤銷，並諭知被告免訴
    之判決。
據上論斷，應依刑事訴訟法第三百六十九條第一項前段、第三百六十四條、第三百四
十三條、第三百零二條第二款，判決如主文。
中    華    民    國     九十二     年       九       月       九       日
                              臺灣高等法院高雄分院刑事第五庭
                                  審判長法官  吳水木
                                        法官  趙文淵
                                        法官  洪慶鐘
右正本證明與原本無異。
不得上訴。
                                      書記官  彭筱瑗
中    華    民    國     九十二     年       九       月      十        日
                                                                        Ｆ


司法院資訊處製作；財團法人民間司法改革基金會備份。
